臺灣高等法院民事判決　　　　　　　　　 90年度訴字第111號
原　　　告　谷峰化學工業股份有限公司
法定代理人　乙○○
訴訟代理人　郭芳宜律師
被　　　告　甲○○
訴訟代理人　洪志文律師
上列當事人間侵權行為損害賠償事件，原告提起刑事附帶民事訴
訟，經本院刑事庭裁定移送，本院於中華民國94年11月22日言詞
辯論終結，判決如下：
    主  文
被告應給付原告新臺幣肆佰伍拾萬元，及每新臺幣玖拾萬元分別
自附表所載利息起算日起至清償日止，按年息百分之五計算之利
息。
訴訟費用由被告負擔。
本判決所命之給付於原告以新臺幣壹佰伍拾萬元為被告供擔保後
，得假執行；但被告如以新臺幣肆佰伍拾萬元為原告預供擔保，
得免為假執行。
    事實及理由
一、原告聲明：如主文所示。
    被告聲明：原告之訴駁回。
二、原告起訴主張：緣民國（下同）83年間，生石灰價格低落，
    伊與訴外人甡元實業股份有限公司（下稱甡元公司）、弘宜
    化工股份有限公司（下稱弘宜公司）、皇竣化工股份有限公
    司（下稱皇竣公司）、頂興實業股份有限公司（下稱頂興公
    司）等5家公司，於83年6月1日開會決議聯合提高生石灰之
    售價，並僱請訴外人曾煥基辦理聯營事務，自同年月15日開
    始正式運作，由各公司預定生產銷售額，依比率簽發未填載
    發票日之支票，交與甡元公司之負責人即被告保管，作為聯
    營之保證。為防公平交易委員會調查，而以被告個人名義在
    台灣銀行羅東分行（下稱台銀羅東分行），租保管箱存放5
    家公司所出具之保證支票，保管箱鑰匙由皇竣公司之張鏡良
    保管，參與聯營之公司如有違約之情形，須經各公司同意始
    得填上發票日期提示付款，作為違反聯合售價之違約罰款，
    並作為其他未違約公司之公積金。原告即於同年6月間，依
    決議簽發如附表所示，未填載發票日，每張面額新台幣（下
    同）90萬元，合計450萬元之支票5張交予被告保管。嗣因聯
    合抬高生石灰售價之約定行為違反公平交易法之規定，且為
    下游鋼鐵廠商檢舉致無法有效履行，被告自應返還上開支票
    ；詎被告意圖為自已不法之所有，於83年11月22日謊以保管
    箱鑰匙遺失為由，向台銀羅東分行申請開啟保管箱另行核發
    新鑰匙而取得系爭5張支票，並自85年9月26日起至87年11月
    26日止將系爭5張支票侵占入己，未經伊同意即擅自在系爭5
    張支票上填載發票日，偽造該5張支票，並以訴外人吳鏡秋
    、圓昌化工實業股份有限公司（下稱圓昌公司）之名義向支
    票付款人世華聯合商業銀行（下稱世華銀行）提示付款兌領
    ，侵害伊之權利，應負侵權行為損害賠償責任；又被告無法
    律上之原因而受利益使伊受有損失等情，爰依民法第71條、
    第113條、第184條第1項、第213條、第179條、第181條等規
    定，求為命被告給付450萬元及自附表所載利息起算日起至
    清償日至，按年息5％計付利息之判決。
    被告則以：系爭5張支票，並非原告所主張生石灰聯營漲價
    之保證票，而係原告與甡元公司、弘宜公司、皇竣公司、頂
    興公司、豐祥公司為因應石灰石價格高漲，推由伊開設石灰
    石工廠，為擔保向伊所開設石灰石工廠購買石灰石，所開立
    之保證票；原告交付系爭5張支票與伊時，均已填載金額及
    發票日；如認原告之主張為有理由，則訴外人張光欽代表伊
    家族所投資之圓昌公司與原告簽訂大理石礦區讓渡合約書，
    伊為原告代墊款項及巨額保證金，以及原告委託伊代向訴外
    人東億鋼鐵股份有限公司（下稱東億公司）購買鋼筋，伊代
    為墊款，共計1266萬2442元，應予抵銷云云，資為抗辯。
三、經查原告主張伊簽發系爭5張未填載發票日之支票，交與被
    告保管以為銷售生石灰聯營之保證，被告未經伊同意擅自在
    系爭5張支票上填載發票日，偽造該5張支票，並以訴外人吳
    鏡秋、圓昌公司之名義向支票付款人世華銀行提示付款兌領
    之事實，業據其提出支票影本為證（見本院卷第1宗41-46、
    134-136頁），並有本院93年度上更(一)字第683號被告偽造有
    價證券等案件偵審全卷可稽。
四、被告雖否認原告交付系爭5張支票係擔保銷售生石灰聯營漲
    價之保證支票，而抗辯系爭5張支票係原告為擔保向伊所開
    設之工廠購買石灰石之保證所簽發云云；惟查：
（一）證人曾煥基在本院刑事庭調查中結證稱：伊自83年6月1日
      起至84年9月止，為這幾家公司聯營所僱用，主辦生石灰
      出貨事宜，伊開出貨單通知每一家照伊之出貨單出貨及回
      收簽收單，客戶有時叫石灰石，伊也會通知廠商出貨石灰
      石，但數量很少，大部分出貨是生石灰，自83年6月15日
      起開始出貨，聯營前每噸單價為1600元至1900元，聯營後
      為2500元至2800元；聯營廠商開支票保證，蓋好章，填好
      金額，日期沒有填，交給被告，但後來被告未將支票退還
      ；伊有幫廠商及客戶編號（見本院刑事上訴卷36-38頁）
      ；83年6月15日開會伊有參加，他們聯營出貨，進石灰石
      ，出生石灰，伊參加開會並作紀錄，伊先寫上半部之文字
      ，即會議紀錄內容，他們簽名時，紀錄上之阿拉伯數字，
      只有前5行，其他阿拉伯數字及「送花蓮隆興」及右邊阿
      拉伯數字，是原先出貨單用完了，伊再去取用新的出貨單
      才補填上去的；有5家參加聯營即甡元、弘宜、皇竣、谷
      峰、頂興，另外花蓮部分豐祥也有參加，參加聯營之比率
      為甡元與豐祥37／100、頂興23／100、谷峰18／100、皇
      竣21／100、弘宜21／100（按分母均應為120─詳下述曾
      煥基之證言，被告亦不爭執分母為120─見本院卷第2宗3
      頁），按此比率出貨，每一百分比乘5萬元，再乘5作為保
      證金，各公司如有私自出貨，則將支票拿去兌現作為公金
      ；保證支票交給被告放在銀行保管箱，頂興公司開的2張
      保證支票在開票時伊有看到，其他公司開票，伊沒有看到
      ，但有聽到他們說只寫金額，日期不寫；當時並未講授權
      何人填寫日期去兌現；伊當時是弘宜公司之廠長等語，並
      提出83年6月15日之會議紀錄為證（見同上卷72-75頁）；
      復在本件到場證稱：應該是6家公司聯營，僱伊作業務，
      負責人是被告，付薪水給伊的人也是被告，伊自83年6月
      起至84年9月底受僱聯營，伊受僱聯營之前在弘宜公司任
      廠長；保證票之金額係依照公司產量大小決定百分比，每
      一百分比乘以5萬元再乘以5，就是保證票要開的金額，大
      家都講好各家的百分比，依照各家百分比金額，開出未訂
      日期的支票交給被告保管；開保證支票之目的係大家聯合
      出貨，賣的價錢要一樣，如果他們有偷賣出去被抓到，保
      證金就會被沒收作基金，保證支票從保管箱拿出來；百分
      比為：甡元與豐祥是被告開的合起來37／120、弘宜21／
      120、谷峰18／120、皇竣21／120、頂興23／120，加起來
      是120；83年6月15日之會議紀錄（見本院卷第1宗186頁）
      上半部文字是伊所寫，下半部是出貨單數字，039001是公
      司代號，後面1201是出貨單號碼，他們每一家公司拿整本
      空白出貨單給伊，伊登記的就是出貨單的號碼，是哪一家
      出貨，伊就開哪一家的出貨單，下面的數字大部分是伊寫
      的；煉鋼業對於聯營有反彈，他們公會有抗議，還召開記
      者會等語（見本院卷第1宗145-152頁）。
（二）經查證人曾煥基所提出之83年6月15日會議紀錄明確記載
      ：83年6月15日正式運作，1.各公司同意每日早上將出貨
      數量用電話或傳真至聯營處，然後由聯營處統一分配開出
      出貨單，中午以前送達各公司發貨，待次日早上由聯營處
      將開出出貨簽收單收回統計；2.以下各公司出貨單登記數
      量如下，3.聯營處開出出貨單臨時取消時也要收回登記保
      管（見本院卷第1宗137頁）；經核與其前開所為參加聯營
      之公司如何聯營出貨、如何收回出貨單以作統計及6家聯
      營公司各以039001至039006之代號記載出貨單號碼，以防
      聯營之事外漏之證述情節相符，堪以採信。
（三）又查被告在刑事案件調查中承認83年6月15日會議紀錄上
      伊之簽名係伊所簽，並承認有親自書寫紀錄上「名稱」、
      「號碼」之文字及前5行阿拉伯數字（見本院刑事上訴卷
      71-73頁）；雖伊否認簽名當時有上半部之文字、右邊2行
      阿拉伯數字、「送花蓮隆興」之文字及曾煥基之簽名，辯
      稱當時作數字之記載，係統計各公司賣生石灰之數量，作
      為計算向伊採購石灰石數量比率之依據云云。惟如證人曾
      煥基所提出之出貨單僅係作為各公司賣生石灰數量之統計
      ，以作為計算向被告採購石灰石數量比率之依據，則購買
      數量比率既未確定，何以可先確定不購買者應處罰之保證
      金額？顯不合理，況若該記載僅係單純統計各公司之生石
      灰出貨量，則何以未直接標示各公司名稱，而須以039001
      至039006號之代號為之？又經核證人曾煥基所證稱計算履
      約保證金之比率核與原告交付予被告之保證支票面額亦相
      符合，證人曾煥基所為證言堪信為真實。
（四）又就被告所提出之83年6月1日會議紀錄觀之，該會議紀錄
      僅一頁十行紙，其上僅記載至「五、決議事項：(一)公會組
      立案決議：選擇適當地點統一運作，依法申請」（見本院
      卷第1宗110頁）；惟其所提出之83年6月2日會議紀錄則在
      「五、議決事項」之後尚有「六、散會」之記載（見同上
      卷112頁），足見被告所提出之83年6月1日之會議紀錄並
      不完整，不足以明瞭該日開會之目的與實益。又被告雖辯
      稱83年6月2日之會議係為保證其他5家公司向伊所開設之
      工廠購買石灰石開立保證票而召開云云；然經查該日之會
      議紀錄並無原告出席之簽名或記載，原告既未參加開會，
      則其何以同意簽發面額共計450萬元之保證支票予被告保
      管？且該會議紀錄亦未載明每家公司應向何家公司採購石
      灰石，而採購石灰石之比率及數量為何，如何訂出保證金
      之額度，亦均屬不明；又被告辯稱原告等5家公司所交付
      之保證支票均已填載發票日期，則該5家公司何時違約及
      是否違約，均未能確定，何以可預先填載發票日，被告抗
      辯原告交付之支票係為保證向伊所開設之工廠購買石灰石
      而簽發云云，核與常情不符，不足採信。
（五）又查依台灣區鋼鐵工業同業公會91年6月12日台區鋼服字
      第0765號函記載：該會曾於83月9月27日及11月4日邀請該
      會煉鋼會員廠代表（按計8家）與生石灰供應廠商甡元、
      皇竣、弘宜、頂興、谷峰召開座談會，討論煉鋼用生石灰
      生產業者穩定供應問題；及83年11月4日經煉鋼業者與石
      灰業者雙方溝通協商後決議，北、中、南區生石灰每噸
      2,850元之價格為基準，有上開公會函及會議紀錄可憑（
      見本院卷第2宗146-148頁）；自上開資料顯示，原告與甡
      元公司、頂興公司、弘宜公司、皇竣公司等5家公司，確
      有聯合提高生石灰售價之行為。另據83年6月8日工商時報
      報導：甡元、黃（按應為「皇」）峻、弘宜、谷峰及頂興
      等5家石料加工廠，在6月4日向全省各大、小煉鋼廠提出
      漲價要求；9家電爐鋼廠已聯名向公平會提出檢舉，要求
      對5家石料場聯合壟斷市場行為，予以制裁等語，有該報
      導可參（見本院卷第1宗185頁）；雖該報導之標題及內容
      載為「石灰石」，然因石灰石為原料石，毋需鍛燒，故自
      上開報導第2段末句記載：「其他電爐鋼廠皆需向石灰廠
      購買已燒過的熟料」，及第4段記載價格自每噸1,800元提
      高至3,900元等語，參酌上述台灣區鋼鐵工業同業公會函
      述內容，足見工商時報上開報導所述內容係生石灰價格飛
      漲，並非石灰石。自上述情節觀之，原告主張伊與甡元公
      司、弘宜公司、皇竣公司、頂興公司等5家公司，曾於83
      年6月1日開會決議聯合提高生石灰之售價，應可採信。
（六）再查系爭5張支票，其中1紙以手寫方式記載發票日，其他
      4紙則以打印方式為之（見本院卷第1宗4-6、134-136頁）
      ，如係一次填載，何致如此？原告主張上開支票之發票日
      並非在簽發時即已填具，而係在事後另行填載，應可採信
      。況系爭5張支票倘均已填載發票日，則參與銷售生石灰
      聯營之公司何時違約？是否將會違約？均不確定，如何可
      預先填載發票日，被告辯稱原告交付時已填載發票日云云
      ，亦核與常情不符，不足採信。另證人黃文卿雖到場證稱
      ：有一次被告在開完會後將6家公司開的支票交給伊，支
      票上都有日期；惟伊亦證稱83年6月1日、2日之會議，開
      會時伊並未在場，伊不知道為何要開這些支票等語（見本
      院卷第2宗21-23頁）；按證人黃文卿於83年6月1日、2 日
      之會議既不在場，且不知6家公司為何要開支票，自不足
      以證明原告所交付之系爭5張支票已填載發票日及係為保
      證向被告所開設之工廠購買石灰石而交付。
（七）依上所述，被告並未能證明原告交付伊之系爭5張支票係
      為擔保向伊購買石灰石之保證所簽發及簽發時已有發票日
      之記載；原告主張系爭5張支票係伊為參加銷售生石灰聯
      營，而交予被告保管，嗣因聯合抬高生石灰售價之約定行
      為違反公平交易法之規定，且為下游鋼鐵廠商檢舉致無法
      有效履行，被告應將上開支票退還，應足採信。又被告擅
      自在系爭5張支票上填載發票日，偽造該5張支票，並提示
      付款，經本院認定被告意圖供行使之用，而偽造有價證券
      ，處有期徒刑1年7月，亦有本院93年度上更(一)字第683號
      刑事判決可稽，被告有不法侵害原告財產權之侵權行為堪
      以認定。
五、另關於被告抗辯訴外人張光欽曾代表伊家族投資之圓昌公司
    與原告簽訂大理石礦區讓渡合約書，伊代原告墊付款項、保
    證金，及原告曾委託伊代向訴外人東億公司購買鋼筋，由伊
    代墊款項，共計1266萬2442元（見本院卷第2宗32、47頁）
    應予抵銷部分；經查被告所提出代原告墊付款項明細表及其
    附件（見同上卷32、47-80頁），為原告所否認；又查原告
    係與張光欽於82年3月15日簽訂讓渡書，讓渡大理石礦區（
    見同上卷104-105頁），有關該讓渡契約所生費用之爭執，
    已由張光欽及圓昌公司另案訴請原告給付（見同上卷106-11
    0頁），且無從證明被告曾代原告支付款項，被告自不得對
    原告為抵銷之抗辯；又參酌被告所提出之郵局存證信函記載
    ，係甡元公司向原告催討代向東億公司購買鋼筋之貨款（見
    同上卷77-78頁），被告亦自認鋼筋係甡元公司賣給原告，
    及向東億公司購買鋼筋之款項係甡元公司支付云云（見本院
    卷第2宗219頁、第4宗84頁），按甡元公司與被告係不同之
    主體，被告就上開款項自亦不得為抵銷之抗辯。
六、綜上所述，原告依侵權行為之法律關係請求被告給付450萬
    元及每90萬元分別自附表所載利息起算日至清償日止，按年
    息5％計算之利息為有理由，應予准許。又兩造均陳明願供
    擔保，以代釋明，聲請宣告假執行或免為假執行，經核均無
    不合，爰分別酌定相當之擔保金額，併予准許。
七、兩造其餘之攻擊或防禦方法，及未經援用之證據，經本院斟
    酌後，認為均不足以影響本判決之結果，無逐一詳予論駁之
    必要，併此敘明。
八、據上論結，本件原告之訴為有理由，依民事訴訟法第78條、
    第463條、第390條第2項、第392條第2項，判決如主文。
中　　華　　民　　國　　94　　年　　12　　月　　20　　日
                  民事第九庭審判長法　官　吳景源
                                  法　官　連正義
                                  法　官　鄭威莉
正本係照原本作成。
如不服本判決，應於收受送達後20日內向本院提出上訴書狀，其
未表明上訴理由者，應於提出上訴後20日內向本院補提理由書狀
（均須按他造當事人之人數附繕本）上訴時應提出委任律師或具
有律師資格之人之委任狀；委任有律師資格者，另應附具律師資
格證書及釋明委任人與受任人有民事訴訟法第466條之一第一項
但書或第二項（詳附註）所定關係之釋明文書影本。
中　　華　　民　　國　　94　　年　　12　　月　　21　　日
                                  書記官　吳瑞英
附註：
民事訴訟法第四百六十六條之一（第一項、第二項）：
對於第二審判決上訴，上訴人應委任律師為訴訟代理人。但上訴
人或其他法定代理人具有律師資格者，不在此限。
上訴人之配偶、三親等內之血親、二親等內之姻親，或上訴人為
法人、中央或地方機關時，其所屬專任人員具有律師資格並經法
院認為適當者，亦得為第三審訴訟代理人。
